臺灣板橋地方法院刑事判決　　　　　　　100年度訴字第910號
公　訴　人　臺灣板橋地方法院檢察署檢察官
被　　　告　葉千芊
輔　佐　人
即被告之母　黃雲秀
指定辯護人　本院公設辯護人　吳天明
上列被告因殺人未遂案件，經檢察官提起公訴（100 年度偵字第
5061號），本院判決如下：
    主  文
葉千芊殺人未遂，處有期徒刑伍年貳月。扣案之西瓜刀壹把沒收
。
    事  實
一、葉千芊前係位於新北市○○區○○路11號「視光眼鏡行」之
    驗光師，與該眼鏡行店長賴為同事關係，2 人間因工作及
    使用網路問題而長期相處不睦。葉千芊於民國100 年1 月31
    日17時許前之某時，又與賴發生爭執，因而心生不滿，遂
    於當日17時許，自其任職之上址店內外出，在附近某五金百
    貨行購得西瓜刀1 把（全長39公分，其中刀柄部分長10公分
    ，刀刃部分長29公分，刀刃部分寬4.7 公分，刀刃頂端係平
    面而非尖銳狀），插放於腰際並穿著外套覆蓋後返回上址店
    內，嗣於同日17時30分許，葉千芊與賴在店內櫃檯內側分
    別站、坐著，再度就網路停用之事發生口角爭執，詎葉千芊
    一時情緒激憤失控，明知上開西瓜刀係具有殺傷力之利器，
    且頭部為人體要害部位，內有腦部組織及重要血管，若持西
    瓜刀直接劈砍他人頭部可能造成頭部受創或大量出血而死亡
    之結果，仍萌生以上開西瓜刀劈砍賴頭部後，即使造成賴
    死亡結果亦不違背其本意之殺人不確定故意，取出插放於
    腰際之上開西瓜刀，朝坐在正前方椅子上之賴頭部劈砍1
    下，賴見狀雖有閃躲，但未能完全躲開，仍遭砍中前額，
    葉千芊欲再砍第2 刀時，遭賴徒手握住上開西瓜刀之刀刃
    而阻止，2 人隨即發生推擠扭打，賴將葉千芊推倒並壓制
    在地，使葉千芊無法繼續持刀攻擊，始倖免於難，惟已受有
    前額頭皮皮膚缺損、大面積撕脫傷及壞死、左手、左食指裂
    傷、右手擦傷等傷害。嗣經警據報到場處理，扣得上開西瓜
    刀1 把，並將賴送醫急救，而查悉上情。
二、案經賴訴由新北市政府警察局海山分局移請臺灣板橋地方
    法院檢察署檢察官偵查起訴。
    理  由
一、證據能力方面：
  (一)證人黃善友、賴均曾於檢察官偵查中到庭具結作證，其等
    向檢察官所為之言詞陳述，並無證據證明有何顯不可信之情
    況，且均與本案待證事實相關，依刑事訴訟法第159 條之1
    第2 項規定，得為證據。
  (二)卷附亞東紀念醫院（下稱亞東醫院）病歷資料（病患賴）
    1 份，係從事醫療業務之人於業務上製作之紀錄文書，並無
    證據證明該份文書有何顯不可信之情況，且與本案待證事實
    相關，依刑事訴訟法第159 條之4 第2 款規定，得為證據。
  (三)證人黃善友、賴於警詢時所述，及卷附亞東醫院診斷證明
    書（病患賴）、亞東醫院100 年9 月9 日亞醫歷字第1006
    410576號函各1 份，均屬被告以外之人於審判外之言詞或書
    面陳述，而公訴人、被告及辯護人就上開言詞及書面陳述，
    於本院調查證據時知有刑事訴訟法第159 條第1 項不得為證
    據之情形，均未於言詞辯論終結前聲明異議，視為同意作為
    證據，本院審酌該等言詞及書面陳述作成之情形均屬正常，
    並無任何違背法定程序或不當之情形，且與待證事實有關聯
    性，認適當作為證據，故上開言詞及書面陳述依刑事訴訟法
    第159 條之5 之規定，均具有證據能力。
二、本案認定事實之證據及理由：
    訊據被告葉千芊固坦承平時與告訴人賴因工作及使用網路
    問題而相處不睦，且曾於上開時、地持買來之西瓜刀砍傷告
    訴人，惟矢口否認有何殺人未遂之犯行，辯稱：伊沒有要殺
    害告訴人的意思，是因為告訴人一直欺負伊，伊拿刀揮他只
    是要嚇他，只有傷害的意思，沒有要殺人的意思，是在扭打
    的過程中揮到告訴人的頭皮云云。經查：
  (一)被告前係位於新北市○○區○○路11號「視光眼鏡行」之驗
    光師，告訴人賴則為該眼鏡行店長，2 人間為同事關係，
    因工作及使用網路問題而長期相處不睦，且被告於100 年1
    月31日17時許前之某時，又與告訴人發生爭執，因而心生不
    滿，遂於當日17時許，自其任職之上址店內外出，在附近某
    五金百貨行購得西瓜刀1 把，插放於腰際並穿著外套覆蓋後
    返回上址店內，嗣於同日17時30分許，被告與告訴人在店內
    櫃檯內側分別站、坐著，再度就網路停用之事發生口角爭執
    ，被告一時情緒激憤失控，取出上開西瓜刀攻擊告訴人，2
    人隨即發生推擠扭打，告訴人將被告推倒並壓制在地後，經
    警到場處理並送醫急救，經檢查結果受有前額頭皮皮膚缺損
    、大面積撕脫傷及壞死、左手、左食指裂傷、右手擦傷等傷
    害之事實，業據被告坦承不諱，核與證人黃善友於警、偵訊
    及本院審理時證述：伊是眼鏡行老闆，葉千芊是驗光師，賴
    是店長，葉千芊和賴因工作關係平時就有嫌隙，於100
    年1 月31日約16時許，伊從深坑回來，葉千芊跟伊說她想辭
    職，伊問她原因，她說她跟店長處不來，叫伊開除她，伊跟
    她說要過年了，先不要談這個，趁過年沈澱一下，伊北投另
    一家分店有缺額，希望到時候她能過去幫忙，葉千芊回答說
    好，之後伊轉身回辦公室，結果又聽到她跟店長為了網路AD
    SL在吵架，他們2 人爭吵時伊正想進辦公室，之後伊就聽到
    很大的聲響，聽到乒乒砰砰的聲音，伊抬起頭來看，一看，
    賴已經把葉千芊壓在地上，賴的頭皮被削了一塊，血流
    滿面，他們2 人吵架時都在櫃檯裡面，賴是坐著，葉千芊
    是站著，面對面大約距離2 步路，他們吵架時，伊有聽到葉
    千芊說「這是為你準備的」，賴不知道講什麼，葉千芊說
    「你還說」，後來就打起來等語（見偵卷第10-12 頁、第47
    -48 頁、本院100 年11月15日審判筆錄）大致相符，並有現
    場照片8 張、亞東醫院診斷證明書（病患賴）、亞東醫院
    100 年9 月9 日亞醫歷字第1006410576號函及病歷資料（病
    患賴）各1 份（見偵卷第22-26 頁、本院卷第53-121頁）
    在卷可考，以及在現場查獲之西瓜刀1 把扣案可稽，又扣案
    之西瓜刀經本院於100 年11月15日當庭勘驗結果，全長為39
    公分，其中刀柄部分長10公分，刀刃部分長29公分、寬4.7
    公分，刀刃頂端係平面而非尖銳狀，刀刃部分為金屬，材質
    堅硬，不易變形，刀柄部分為銀色塑膠材質，此有本院勘驗
    筆錄在卷可憑（見本院100 年11月15日審判筆錄），均堪認
    屬實。
  (二)被告雖辯稱：伊拿刀揮告訴人只是要嚇他，只有傷害的意思
    ，沒有要殺人的意思，是在扭打的過程中揮到告訴人的頭皮
    云云；辯護人亦為被告利益辯稱：由告訴人傷勢看來，被告
    不是正面揮砍告訴人，而是斜向揮刀刮傷告訴人頭皮，且僅
    有1 刀，並無連續揮刀之情事，被告在持刀揮向告訴人前，
    有先亮刀、事先預警，並非乘告訴人不注意之際持刀向其頭
    部揮砍，而係在告訴人起身欲衝向被告之際，怕告訴人奪刀
    後會對自己不利，始朝告訴人揮刀，不意劃傷告訴人頭皮，
    再者，依亞東醫院回函所載：告訴人頭部無骨折傷害，傷勢
    是斜向割傷，其到亞東醫院時，心跳、血壓、呼吸還算正常
    ，無立即生命危險，其傷口已經復原，留存外傷後疤痕之後
    遺症等語，可知告訴人所受傷勢並未對身體或健康造成重大
    不治或難治之傷害，足見被告於下手之際，尚有所節制，是
    本件被告僅有傷害犯意，並無殺人之故意云云。惟查，就被
    告砍傷告訴人之經過，證人即告訴人賴已於警、偵訊時證
    稱：100 年1 月31日17時至18時之間，伊與葉千芊在店裡因
    網路的事情發生爭執，當時葉千芊問伊為何要將店內的網路
    停用，伊回答說「既然妳不想做事，為何我還要讓妳使用店
    內的資源」，之後葉千芊就拉開外套，伊見她腰部插著1 把
    西瓜刀，葉千芊對伊說「這把西瓜刀是為你準備的」，說完
    後，就直接往伊頭上砍過來，伊見她要砍過來時，有衝向她
    阻止她，但是她的動作太快，伊還是被她砍傷頭部，之後伊
    就把她推倒並壓在地上，伊左右手的傷是那時候因要搶下對
    方手上的刀子而受傷的，之後警方就出現在門外了，當時葉
    千芊是直接砍向伊的頭部，伊的前額頭皮被削了一塊下來，
    伊是眼鏡行的店長，葉千芊也是眼鏡行的店員，葉千芊可能
    是誤會伊要排擠她，所以才砍伊，葉千芊砍伊1 刀後，就被
    伊壓制住了，在壓制的過程中，伊也有被砍到其他部分，伊
    左手手掌、食指都有被砍到，右手擦傷也是在壓制葉千芊的
    過程中傷到的等語（見偵卷第42-44 頁、第47頁）；復於本
    院審理時具結證稱：當時葉千芊是直直的劈過來，有點斜度
    ，伊有閃躲，但是來不及，所以變成斜向割傷，伊是要先站
    起來，頭還來不及閃，就被砍到了，伊當時只是要衝向葉千
    芊，還沒有做完動作，葉千芊就已經靠近伊了，她動作太快
    已經砍到伊，伊被砍到時是正面對著葉千芊，葉千芊第1 刀
    劈到伊的頭，她有要砍第2 刀，伊有看到刀子又過來，伊嘗
    試要先把刀子搶下來，所以有先用左手直接握住她的刀子，
    手的虎口有受傷，然後想辦法搶下刀，一直推、扭打，當時
    刀子已經被伊抓住了，之後伊就想辦法把葉千芊壓制住，後
    來員警就進來了，伊一直把她壓制住，伊把葉千芊壓在地上
    時，她還是把刀子抓在手上，伊有用腳踩住刀子，並試圖把
    刀子搶下來，但她還是緊抓住刀子等語（見本院100 年11月
    15日審判筆錄）；而被告曾於警詢時供稱：伊當時是砍到被
    害人的頭，伊是左手持刀，當時被害人是坐在椅子上所以伊
    才能砍到他的頭，伊知道持刀砍頭會砍死人，但是他衣服穿
    太多，所以伊才砍他的頭等語（見偵卷第7-9 頁），於100
    年2 月1 日偵訊時供稱：伊買了西瓜刀回來，伊質問賴，
    他又在那邊講一些有的沒的，所以伊才砍他頭等語（見偵卷
    第36-37 頁），於100 年3 月14日偵訊時亦供稱：西瓜刀是
    伊在當天跟賴吵架後，跑出去買的，因為賴剛好坐著，
    所以伊砍他的頭，本件坦承殺人未遂等語（見偵卷第48頁）
    ，於本院審理時則具狀改稱：伊當時只是嚇嚇告訴人，因為
    當時告訴人坐著，伊從頭上輕輕揮下去，自己也嚇到了，伊
    停住，但告訴人回罵一句「他媽的」，接著就向伊衝過來，
    要跟伊搶刀，伊退後，但躲不過他，2 人就扭打，是在扭打
    的過程中揮到告訴人的頭皮云云（見本院卷第32頁正背面）
    。被告上開於本院審理時之辯解，不僅與其警、偵訊時所述
    不一，亦與證人賴所述情節相異，足認被告辯稱並未故意
    持刀砍告訴人頭部，而是在扭打的過程中揮到告訴人的頭皮
    云云，無非為事後卸責之詞，不足採信。且由被告上開警、
    偵訊之供述及證人賴之證述可知，被告於案發當時確係持
    扣案之西瓜刀朝告訴人頭部正面往下劈砍，惟因告訴人有閃
    躲之動作，始僅造成前額頭皮斜向割傷之傷害，被告欲再砍
    第2 刀時，遭告訴人徒手握住上開西瓜刀之刀刃而阻止，2
    人隨即發生推擠扭打，隨後告訴人將被告推倒並壓制在地，
    被告無法繼續持刀攻擊，告訴人始未再受有更嚴重之傷勢甚
    或當場死亡。是辯護人所主張：被告不是正面揮砍告訴人，
    而是斜向揮刀刮傷告訴人頭皮，且僅有1 刀，是在告訴人起
    身欲衝向被告之際，怕告訴人奪刀後會對自己不利，始朝告
    訴人揮刀，不意劃傷告訴人頭皮，下手之際尚有所節制云云
    ，亦不足採。
  (三)至被告雖否認有殺害告訴人之犯意，辯稱：伊拿刀揮告訴人
    只是要嚇他，只有傷害的意思，沒有要殺人的意思云云。然
    按刑法上殺人與傷害致人於死之區別，本視加害人有無殺人
    之犯意為斷，被害人所受傷害之程度及部位，固不能據為認
    定有無殺人犯意之唯一標準，但被害人所受傷害之程度、部
    位，及加害人之下手情形如何，於審究犯意方面，仍不失為
    重要參考資料（最高法院87年度台上字第4494號判決意旨參
    照）。經查，被告持上開西瓜刀劈砍告訴人頭部時，告訴人
    雖有閃躲，前額（包括前額上方接近頭頂處）仍有一大片頭
    皮被連皮帶肉砍下，此有上開亞東醫院病歷資料所附告訴人
    受傷照片7 張（見本院卷第68-69 頁）在卷可佐，足認被告
    於案發時確有施力猛砍告訴人頭部之行為；而頭部為人體要
    害部位，內有腦部組織及重要血管，若遭人持刀由上往下用
    力劈砍，很可能造成頭部受創或大量出血等傷害，導致死亡
    結果之發生，再參以被告亦曾於100 年3 月14日偵訊時自承
    ：（覺得拿西瓜刀砍人家的頭會造成什麼後果？）對方的頭
    會受傷，可能會死等語（見偵卷第48頁），顯見被告明知持
    上開西瓜刀用力劈砍告訴人頭部，可能造成告訴人死亡之結
    果，竟仍執意為之，顯有劈砍告訴人後，即使造成告訴人死
    亡結果亦不違背其本意之殺人不確定故意，被告前開所辯不
    足採信。又辯護人固主張：被告與告訴人並無重大仇怨，僅
    因職場小事發生衝突，並無為此細故萌生殺人犯意之必要，
    況案發當時尚有老闆黃善友在場，被告亦無在老闆面前殺死
    同事而坐實自己罪名之理，被告在持刀揮向告訴人前，有先
    亮刀、事先預警，並非乘告訴人不注意之際持刀向其頭部揮
    砍，本件被告僅有傷害犯意，並無殺人之故意云云。惟查，
    被告於案發前即因工作及使用網路問題而與告訴人長期相處
    不睦，於案發當天又與告訴人發生爭吵，一時情緒激憤失控
    而持刀劈砍告訴人，已如前述，又被告於本院審理時曾具狀
    陳述意見，自述：伊因幼時右眼受傷，求學及求職過程並不
    順利，內心也很自卑，曾經自殺過，直到在老闆（黃善友）
    的眼鏡行工作，老闆不在乎伊眼睛的問題，還讓伊去上視光
    課程，所以伊非常在乎這份工作，後來被老闆調到板橋視光
    眼鏡行，伊本來開開心心去工作，但店長賴對伊態度很不
    好，又搶伊的客人，三不五時做小動作，讓伊很丟臉很自卑
    ，心理也很受傷，案發當天又因為網路停用的事情跟賴吵
    起來，伊說不贏也打不過賴，所以打電話給老闆表示伊想
    辭職，老闆要伊等他回來再說，掛了電話，伊幾乎要瘋了，
    伊只是想學東西，要一份安定的工作，為何賴要排擠伊，
    欺負伊，讓伊唯一的希望破滅，伊越想越生氣，才跑去買西
    瓜刀等語（見本院卷第31-32 頁），足見於案發當天，被告
    心中已對告訴人累積許多不滿，認為告訴人欺負排擠之行為
    已使其無法繼續這份非常珍惜的工作，使其人生希望破滅，
    則被告在此種絕望、憤恨之情緒下，買回西瓜刀後又再度與
    告訴人發生爭吵，即有可能因一時情緒失控而恨透告訴人，
    不顧自己將要承受之後果，萌生殺害告訴人之不確定故意，
    在亮刀後隨即砍殺告訴人，是辯護人上開主張尚不足採。
  (四)綜上所述，本件事證明確，被告上開殺人未遂犯行已堪認定
    ，應予依法論科。
三、論罪科刑方面：
  (一)查被告持刀砍殺告訴人賴，已著手於殺人犯行之實行，惟
    因告訴人受傷後自行制伏被告，阻止被告繼續持刀攻擊，並
    經送醫急救，而未生死亡之結果，上開犯行應屬未遂。是核
    被告所為，係犯刑法第271 條第2 項、第1 項之殺人未遂罪
    。被告已著手於殺人犯行之實行，而未致被害人死亡之結果
    ，為未遂犯，依刑法第25條第2 項規定減輕其刑。
  (二)辯護人雖主張：本件案發當時係被告要求證人黃善友打電話
    報警，等候警方前來處理，被告並在警察到場之後承認自己
    犯罪，符合自首規定，應予減輕其刑云云。惟查，證人黃善
    友已於本院審理時具結證稱：當天伊從外面進到店裡面，發
    覺賴和葉千芊已經有不愉快，伊好像要進到辦公室時，就
    聽到乒乒砰砰的聲音，伊抬起頭來看，一看，賴已經把葉
    千芊壓在地上，伊看到賴頭上有流血，葉千芊說她很痛，
    趕快叫車，伊看到流血，就打110 報警，有個警察剛好在外
    面路口指揮交通，那時候乒乒碰碰的聲音很大聲，左右鄰居
    都有來看，所以該警察就自己進來看，該警察叫伊打119 比
    較快，伊沒有聽到葉千芊說要報警，她是說叫車，伊不知道
    葉千芊說叫車的意思為何，伊因為看到他們2 人都受傷，所
    以打110 ，當時路口的警察進來後，伊不敢確定葉千芊或賴
    有無對警察說什麼話，那時候很亂，2 個人應該都沒有說
    話，伊只記得葉千芊說很痛，警察叫伊趕快打電話報案，該
    警察有問伊怎麼會這樣，伊說吵架，就這樣，當時葉千芊和
    賴2 人還在地上，葉千芊還被賴壓在地上沒有放開，賴
    頭上有傷，很明顯可以看出他受傷，他整個頭上都是血，
    伊回答警察說「吵架，就這樣」，意思是指葉千芊和賴吵
    架打架，警察也懂伊的意思，當時的情形就是這樣，伊報案
    時是說「板橋區○○路11號出事情了，有人受傷，請趕快來
    車」，伊沒有講說是誰傷了誰，只是報案有人受傷了，後來
    又有2 位警員到現場，後來的警察有照相，有問伊怎麼樣，
    伊就說「就互殺」（台語），葉千芊自己有沒有跟後面進來
    的警察說什麼伊不清楚，警察問伊被害人是誰傷的，伊說是
    葉千芊傷的等語（見本院100 年11月15日審判筆錄）；證人
    即到現場處理本案之警員王志承亦於本院審理時具結證稱：
    100 年1 月31日伊有到視光眼鏡行處理本案，當時伊是擔任
    巡邏勤務，接獲勤務指揮中心通報說板橋區○○路11號有打
    架事件，所以伊跟張雅棠警員就一起去現場，到現場時，進
    去裡面看到雙方當事人及黃善友在現場，現場很凌亂，到處
    都是血跡，門外的騎樓有1 把西瓜刀，傷者賴頭部受傷很
    嚴重，血流如注，所以伊與張雅棠也有通報119 ，119 到達
    後，先將賴送醫，伊與張雅棠有詢問葉千芊「是不是你砍
    傷賴的」，伊忘記葉千芊有沒有說，但印象中葉千芊有點
    頭表示承認，老闆黃善友也在，老闆有說是葉千芊跟賴2
    個人打架，伊與張雅棠就將葉千芊帶回派出所偵訊，應該是
    老闆先跟伊講他們2 人打架，然後伊問葉千芊是不是有砍賴
    ，她才點頭，伊到達現場時，店內只有3 人，即黃善友、
    葉千芊、賴，葉千芊站著，賴坐著，頭流血，他有用類
    似衣物的東西壓著頭部，伊到達現場後，還沒有詢問黃善友
    前，依伊從警的經驗，就可以判斷是賴跟葉千芊2 人打架
    ，應該是葉千芊傷害賴的，因為葉千芊全身沾滿血跡，而
    老闆黃善友沒有沾到血跡，所以伊可以判斷是葉千芊傷害賴
    ，伊到達現場之前，不知道傷人嫌犯的姓名、性別或其他
    資料，到達現場時，還沒有問任何人之前，就可以判斷是葉
    千芊傷了賴，一眼就可以看得出來，因為當時的氣氛，他
    們2 人是對立的，且葉千芊身上有血，黃善友身上沒有血等
    語（見本院100 年11月15日審判筆錄）。由證人黃善友、王
    志承上開證詞觀之，被告並未要求證人黃善友報警處理，且
    警方到場後、詢問在場人前，已可由現場狀況（被告與告訴
    人處於對立狀態，告訴人受傷流血且被告身上沾有血跡）清
    楚判斷出被告即為使告訴人受傷之嫌犯，被告係在警方已懷
    疑其有傷害或殺人未遂之犯行後，始向警方坦承自己確為砍
    傷告訴人之人，被告自無對於未發覺之罪自首之情形，即不
    得依刑法第62條前段規定減輕其刑，辯護人上開主張並不足
    採。
  (三)本院審酌被告既已成年，應知在現代法治社會中，對於任何
    糾紛之解決，應本諸理性、和平之手段與態度為之，竟因與
    告訴人素有不睦且發生爭執，即持西瓜刀砍殺告訴人，使告
    訴人身心受創，行為實有不當，惟念被告並無經法院論罪科
    刑之前科，有臺灣高等法院被告前案紀錄表1 份在卷可按，
    素行尚可，本件係一時情緒失控而犯案，及其犯罪動機、目
    的、手段、犯後態度、迄未與告訴人達成和解等一切情狀，
    量處如主文所示之刑，以資懲儆。扣案之西瓜刀1 把，為被
    告所有且供本案犯罪所用之物，已如前述，爰依刑法第38條
    第1 項第2 款規定宣告沒收。
據上論斷，應依刑事訴訟法第299 條第1 項前段，刑法第271 條
第2 項、第1 項、第25條第2 項、第38條第1 項第2 款，判決如
主文。
本案經檢察官王筱寧到庭執行職務。
中    華    民    國   100    年    12    月    9     日
                刑事第十三庭  審判長法  官  楊仲農
                                    法  官  謝梨敏
                                    法  官  楊筑婷
以上證明與原本無異。
如不服本判決，應於判決送達後10日內敘明上訴理由，向本院提
出上訴狀（應附繕本），上訴於臺灣高等法院。其未敘述上訴理
由者，應於上訴期間屆滿後20日內向本院補提理由書「切勿逕送
上級法院」。
                                    書記官  傅淑芳
中    華    民    國   100    年    12    月    9     日
附錄本案論罪科刑法條
刑法第271條
殺人者，處死刑、無期徒刑或10年以上有期徒刑。
前項之未遂犯罰之。
預備犯第1 項之罪者，處2 年以下有期徒刑。